最　高　行　政　法　院　判　決　　　　　　　　　九十一年度判字第二四一八號
　　再 審原 告　日商．帝人股份有限公司
　　代　表　人　丙○○○
　　訴訟代理人　甲○○
　　複 代理 人　乙○○
　　再 審被 告　經濟部智慧財產局
　　代　表　人　蔡練生
右當事人間因發明專利申請事件，再審原告對於中華民國九十年十月五日本院九十年
度判字第一七九一號判決，提起再審之訴。本院判決如左：
　　主  文
再審之訴駁回。
再審訴訟費用由再審原告負擔。
    理  由
按行政訴訟法第二百七十三條第一項第一款所稱適用法規顯有錯誤，係指原判決所適
用之法規與該案應適用之現行法規相違背，或與解釋判例有所牴觸者而言。至於事實
認定職權之正當行使或法律上見解之歧異，再審原告對之縱有爭執，要難謂為適用法
規顯有錯誤，而據為再審之理由。又同條項第十四款所稱原判決就足以影響於判決之
重要證物漏未斟酌，係指原判決就該訴訟程序中已經存在之證物，未據聲明予以調查
亦未說明不予調查之理由，或已為調查而未就調查之結果予以判斷，如經調查判斷，
可使再審原告受較有利益之判決者而言。本件再審原告於八十三年十二月二十一日以
其「聚—２，６—二甲酸乙二酯之雙軸取向薄膜(一)」之特徵在於縱向楊格模數（YM
）至少為500kg/mm ，橫向楊格模數（YT）至少為600kg/mm，且YT> YM。120 C下，每
1kg/mm  負荷下之橫向伸長率 ST（％）與橫向楊格模數 YT滿足下列關係式：當YT為
1200kg\mm 以下時，-0.001YT＋0.89<ST<-0.001YT＋1.57；當YT超過1200kg/mm 時，
-0.31<ST<0.37。在無負荷下於70 C進行熱處理一小時後，縱向熱收縮率為0.1％以下
等情，向再審被告申請發明專利。案經再審被告編為第00000000號審查，不
予專利。嗣再審原告修正專利說明書，申經再審查結果，仍不予專利，發給台專（
捌）○一○六五字第一二五七五八號專利再審查審定書。再審原告不服，循序提起一
再訴願，遞遭決定駁回。提起行政訴訟，經本院九十年度判字第一七九一號判決（下
稱原判決）駁回。現以原判決有行政訴訟法第二百七十三條第一項第一款、第十四款
之再審事由，提起再審之訴。其意旨略稱：再審原告之專利說明書申請專利範圍，除
第一項外尚有第二至十二項。原判決僅就第一項認定不具進步性，漏未審酌第二至十
二項之進步性，有違專利審查基準之規定，違反依法行政原則，適用法規顯錯誤。如
經斟酌該第二至第十二項，將可判定本案具進步性而符合專利要件，可知原判決就足
以影響於判決之重要證物漏未斟酌。又原判決採據之財團法人工業技術研究院化學工
業研究所八十八年一月二十七日八八工研化審字第一四三號函附訴願答辯意見書及八
十八年七月二十日八八工研化審字第一○四八號函附再訴願答辯意見書，因該所非官
方機構，又非隸屬司法體系，未受法學訓練，審查能力恐有不足。且無專利准駁權限
，本身從事與再審原告相同之研究，亦申請取得相關多件專利，有利益衝突情形，本
件審查又未就申請專利範圍第二至十二項為之，其審查意見書為不適格之鑑定意見，
應不具證據力。即使僅就本案申請專利範圍第一項而言，亦具有優於引證案之進步性
。原判決有行政訴訟法第二百七十三條第一項第一款、第十四款之再審事由等語。然
查原判決說明再審被告以美國第0000000號專利案（下稱引證一）揭示 YM,YT
Σ750kg/mm 之PEN薄膜。日本特開平0－000000號專利案（下稱引證二）揭示
YM,YT>60 0,YM>YT，且於105 C×30min之熱收縮大於1.0％之PEN薄膜。日本特開平0
－000000號專利案（以下稱引證三）揭示YM> 550,YT> 600,YT> YM，且 700 C
×1hr之熱收縮率小於0.1％之PEN薄膜。EP-609077專利案（以下稱引證四）揭示YM=4
00-600,YT>1200,YT/YM> 2.5，且於105 C×30min 之熱收縮率小於1.0％之PEN薄膜。
本案之PEN 雙軸取向薄膜之大部分性質已揭示於引證案；引證案雖未揭示伸長率範圍
，惟係熟習此項技藝者運用先前技藝所能輕易完成，本案之薄膜未具顯著之進步性功
效，依專利法第二十條第二項規定，本案應不予專利。並分別指出引證一至四所揭示
之內容及所具之特性，與本案之主要技術特徵相同，本案其餘不同處為熟習該項技藝
者所能輕易完成。又就再審原告起訴主張，論明謂：查本案為一種聚─２，６─二
甲酸乙二酯之雙軸取向薄膜，其特徵為：（一）縱向楊格模數（YM）至少為 500kg/m
m ，橫向楊格模數（YT）至少為600kg/mm，且YT>YM。（二）120 C下，每1kg/mm  負
荷下之橫向伸長率ST(％)與橫向楊格模數YT滿足下列關係式：當YT為1200kg/m
m 以下時，-0.001YT＋0.89< ST< -0.001YT＋1.57 當YT超過1200kg/mm 時，-0.31
<ST<0.37。（三）在無負荷下於70 C進行熱處理一小時後，其縱向熱收縮率為 0.1％
以下。次就本案與引證案之技術內容比較：(一)就PEN原料而言：本案所述之PEN薄膜
並未限制於同元聚合物（homopolymer ），而引證案一之共聚合物並無法區別。(二)就
PEN 薄膜之製程而言：本案所強調之熱定形處理及熱緩解處理已揭示於引證案三。(三)
就PEN 薄膜之物性範圍而言：引證案三揭示本案申請專利範圍第１項之(1)、(3)範圍，
引證案一、二、四揭示雷同之物性範圍。(四)就PEN 薄膜之特性而言：引證一─四揭示
使用於磁性記錄材料之PEN 薄膜，其具有運轉持久性，低表面粗糙度（Ra）、優異之
電磁變換特性（S/N值），及尺寸安定性、與本案之PEN薄膜特性相雷同。綜上，本案
之主要技藝特徵（原料、製程、物性、特性．．．）均已揭示於前案，而為熟習此項
技藝者所能輕易運用完成，已不符專利要件。再審原告固又指稱：引證一─四均未揭
示本發明之構成要件(2)，且「根據本案中文說明書第頁第９至行之記述，藉由滿
足構成要件(2)，於磁帶加工製程中進行磁性塗料之塗覆及乾燥時，可防止薄膜之平滑
性出現惡化現象，以達成均勻之塗覆。」云云。惟引證案一─四未界定物性範圍完全
相同之數據，但引證案一─四所具有之薄膜特徵與本案相同，所揭示的均為使用於磁
性記錄材料之PEN 薄膜，其具有運轉持久性，低表面粗糙度（Ra）、優異之電磁變換
特性（S/N 值），及尺寸安定性。而再審原告所指出本發明之構成要件(2)係用以達成
均勻塗覆之目的，實為磁性記錄材料之基本要求，而為熟習此項此藝者，運用先前技
藝所能輕易完成。至再審原告之另一發明（第00000000號）因與本案尚屬有
間，該案雖經訴願決定將原處分撤銷，並接獲專利再審查核准審定書，仍難執為其有
利之論據。又各國專利法規不同，且審查標準復有差異，本案之主要技藝特徵既已揭
示於引證案，而為熟習此項技藝人士所能輕易完成，詳如前述，則本案之美國與歐洲
對應案，縱已獲頒美國及歐洲專利證書，亦難謂應比附援引，而為准予專利之依據。
從而，再審被告所為不予專利之處分，應無違誤。一再訴願決定遞予維持，亦俱無不
合。再審原告起訴論旨，難謂為有理由，因而駁回再審原告之訴。經核其所適用之法
規，與該案應適用之現行法規不相違背，與解釋判例亦無牴觸。又原判決就本按專利
特徵歸納為三項，與再審原告在前訴訟程序中主張本案專利具有三項構成要件相符，
原判決已說明該三項特徵不符合專利要件之情形，即已就本案申請專利範圍之全部論
述應不予專利之理由，再審原告指為未斟酌其申請專利範圍第二項至第十二項，違反
專利審查基準等等，並不可採。又財團法人工業技術研究院化學工業研究所具有本案
方面之專業人員，其所為之技術方面審查意見，乃專家之意見，原判決作為證據之一
，以佐證被上訴人之審定本案不予專利無誤，非以該審查意見代替被上訴人之審定，
並無不合。再審原告指為該所無審查權限，未受法學訓練、非官方機構，不屬司法體
系，審查意見無證據能力及證據力等等，也不可採。至於該所曾申請與本案相關之專
利，與本案技術內容並不相同，也非本案之引證案，不能即認利益衝突無出具審查意
見之適格。原判決已就本案之主要技術特徵揭示於引證一至引證四之事實認定明確，
指出其所憑之證據及心證之理由，無違證據法則，係原判決採據證據認定事實職權之
正當行使，再審原告猶執陳詞，謂本案不同於引證案，有優於引證案之特徵等等，亦
不可採。依再審意旨，難認為原判決有再審原告所指之再審事由，再審之訴應予駁回
。
據上論結，本件再審之訴為無再審理由，依行政訴訟法第二百七十八條第二項、第九
十八條第三項前段，判決如主文。
中　　華　　民　　國　　九十一　　　年　　　十二　　　月　　三十一　　　日
                    最 高 行 政 法 院  第 一 庭
                                審 判 長 法  官　　　黃　綠　星
                                         法  官      高　啟　燦
                                         法  官　　　蔡　進　田
                                         法  官　　　黃　璽　君
                                         法  官　　　廖　宏　明
右  正  本  證  明  與  原  本  無  異
　　　　　　　　　　　　　　　　　　　　 法院書記官　邱　彰　德
中　　華　　民　　國　　九十一　　　年　　　十二　　　月　　三十一　　　日
